【裁判字號】    94,訴,768
【裁判日期】    950425
【裁判案由】    有關土地登記事務
【裁判全文】
臺北高等行政法院判決
                                     94年度訴字第00768號
                              .
原      告  甲○○
被      告  花蓮縣花蓮地政事務所
代  表  人  乙○○主任）住同.
訴訟代理人  丙○○
上列當事人間因有關土地登記事務事件，原告不服花蓮縣政府中
華民國93年12月22日93訴字第017號訴願決定，提起行政訴訟。
本院判決如下：
    主  文
原告之訴駁回。
訴訟費用由原告負擔。
    事  實
一、事實概要：
    緣原告因所有土地花蓮縣吉安鄉○○段4025-4地號，申請由
    「一般農業區農牧用地」更正編定為「一般農業區甲種建築
    用地」，經被告機關以93年8月19日花地所用字第093001412
    1 號函否准。原告不服，提起訴願遭決定駁回，遂提起本件
    行政訴訟。
二、兩造聲明：
    (一)原告聲明求為判決：1.訴願決定、原處分均撤銷。
                        2.請求判命被告機關應作成補辦花蓮
                          縣吉安鄉○○段4025-4地號之土地
                          使用編定更正編定為「甲種建築用
                          地」之處分。
                        3.訴訟費用由被告負擔。
    (二)被告聲明求為判決：1.駁回原告之訴。
                        2.訴訟費用由原告負擔。
三、兩造之爭點：被告機關否准原告所有系爭土地更正編定為「
    一般農業區甲種建築用地」之申請，是否適法？
    (一)原告主張之理由：
      1.按土地登記之錯誤或遺漏，如純屬登記人員記載時之疏
        忽，並有原始登記原因證明文件可稽者，上級地政機關
        得授權登記機關逕行更正登記之。土地登規則第134條
        第2項亦訂有明文（證1）。再按整筆已為建築基地者，
        應於建物測量成果圖加註，且於依法核准建物登記時，
        逕辦地目變更登記，並通知土地所有人辦理加註書狀。
        內政部78年12月14日（壹78）內地字第75 2794 函頒「
        辦理地目變更注意事項」第1 條第1 款訂有明文（證2
        ）。本件上開土地之建築物於77年4 月24日取得花蓮縣
        政府核發之使用執照（證3），78 年1 月24日依原建物
        坐落所屬基地自原吉安鄉○○段4025地號辦理分割出吉
        安鄉○○段4025之4 地號（證4）。 並於78年3 月2日
        辦理建物所有權第1 次登記取得所有權狀（證5），於
        78年8 月7 日辦理建物所有權移轉給原告（證5），至
        79年5 月21日始辦理建物滅失登記（證5）。 依前述地
        政法規之規定，地政機關應於79年5 月21日該建物滅失
        登記前，依法逕為「甲種建築用地」之地目變更登記，
        並通知原告辦理加註書狀，惟被告機關竟漏未辦理，此
        純屬被告機關登記人員之疏漏所致，為確保原告之既得
        權益，被告自應依上開土地登記規則第134 條第2 項之
        規定補辦地目變更登記。被告機關花蓮地政事務所於訴
        願程序中亦迭次肯認原告上開應補辦更正登記請求，詳
        參被告92年6 月17日花地所用創字第0920010127號函、
        92年10月2 日花所用字第0920017565號函、92年11 月4
        日花所用字第0920019625號函、93年2 月9 日花地用字
        第0930002163號函（證6 、證7 、證8 、證9）。
      2.又按實施區域計畫範圍內非都市土地應依「區域計畫法
        」第15條、「區域計畫法施行細則」第 2條及「製定非
        都市土地使用分區圖及編定各種使用地作業需知」規定
        由地政單位辦理各種使用分區及使用地之編定，並依其
        分區及編定類別管制其使用。是地政單位為管制各種使
        用地之使用，應主動編定各種使用地之類別至為明顯。
        同時於非都市土地使用編定公告前「地目」原為非都市
        土地使用管制依據，但於非都市土地編定公告完竣後，
        依「非都市土地使用管制規則」第 4條規定，應按其編
        定使用地之類別，依本規則規定管制之。故「地目」於
        非都市土地編定公告後，已非管制依據，同時依內政部
        89年8月2日台內地字第 8973288號函（證10）：已完成
        使用編定之非都市土地，自89年9月1日起，停止辦理地
        目變更登記，亦可得知有無辦理地目變更並不影響土地
        之使用編定。再依內政部函頒「製定非都市土地使用分
        區圖及編定各種使用地作業須知」第9條第2項說明二、
        三之規定（證11）於使用編定公告前實際已全部（宗）
        作建築使用或已依法完成基礎工程者在特定農業區、一
        般農業區及特定專用區編為甲種建築用地，而特定農業
        區、一般農業區、山坡地保育區、森林區、特定專區用
        內之一宗土地，於使用編定結果公告前部分已作建築使
        用，己依法完成基礎工程者或已領有使用執照者，應俟
        土地所有權申請分割後再予更正編定。依上開規定旨意
        為，整筆（宗）土地作建築使用，甚或僅完成基礎工程
        者，可直接編定為建築用地，而部分已作建築使用或已
        完成基礎工程者，俟土地所有權人申請分割後再予更正
        編定。以上兩種情形均顯示無需經「地目變更」之程序
        地政機關即應主動將之編定或更正編定為建築用地。職
        是，被告機關以非經申請人申請地目變更不得更正編定
        為建築用地，其認事用法顯有誤解。
      3.本件原同時興建坐落於毗鄰土地（同段4022地號）建物
        之基地，業經被告機關核准更正編定為「甲種建築用地
        」，而獨對原告之申請為否准或駁回之決定，顯有偏頗
        之虞。再者，本建築基地原為興建建築物時，已大量回
        填級配砂石或為水泥地之鋪設，現該基地之建物雖已拆
        除，然依現狀除供建築使用外，已喪失農業使用功能，
        因此，苟被告機機關堅持否准原告所請，則顯與行政程
        序法「信賴保護原則」相悖。
      4.另依花蓮縣政府訴願決定書理由三所示，本案土地之建
        物雖依「實施都市計畫以外地區建築物管理辦法」於74
        年10月向花蓮縣政府申請取得建築執照，惟距74年11月
        16日花蓮縣非都市土地使用編定之公告日，僅短短月餘
        時間，無法於編定公告前全部或部分完成建築使用或完
        成基礎工程，故不得申請更正編定為建築用地，其見解
        亦顯對可更正編定法令認知有誤。蓋如其所言，花蓮縣
        政府豈非明知非都市土地使用編定公告在即，卻仍受理
        民眾之申請建築案，然後於編定公告時再予否准其核發
        之建築執照，把核發建照此等攸關民眾申請建築之重大
        事項，當兒戲訛詐民眾，視民眾權益如敝屣。事實上，
        因依台灣省政府建設廳65年9月7日建四字第128548號函
        （證12）函所示：非都市土地使用編定公告前業經核發
        之建造執照，符合非都市土地使用管制規則者，准予繼
        繽施工，俟峻工後並得檢具有關證件據以辦理更正編定
        。又辦理非都市土地使用編定之全部時程約 1年餘，且
        依上開作業須知12，各種使用地之編定之程序為先逐宗
        調查各宗土地之使用情形，並註記於土地使用現況調查
        清冊或卡片內，再接辦理土地使用編定原則，按宗編定
        各種使用地，其後還有作業須知第13、第14條之檢查及
        徵詢意見之程序，故各宗土地現況調查僅係非都市土地
        各用地編定之初期作業，於調查當時本案土地仍為未申
        請建築執照及開始建築之「農牧用地」亦屬正常，被告
        與訴願決定機關均未審酌及此，其認事用法，難認允當
        。
    (二)被告主張之理由：
      1.查花蓮縣吉安鄉○○段4025-4地號，依土地登記簿記載
        ，其用地編定為「一般農業區」「農牧用地」，該案地
        由原土地所有權人李王惠琴依花蓮縣政府核發之建物使
        用執照於78年 1月24日向被告機關申請基地分割，並於
        78年3月2日申辦該建物第一次登記，旋即於79年 5月21
        日辦理建物滅失登記，現況實地已無建物存在，合先敘
        明。
      2.本案經內政部92年8月6日內授中辦地字第0920083092號
        函示（證 1）：「實地既無建物存在，不具備辦理更正
        編定為甲種建築用地之要件」。又依內政部92年 9月25
        日內授中辦地字第0920083974號函示（證 2）：「實地
        須有合法建物存在始得申辦更正編定為一般建築用地」
        ；另參照原臺灣省政府地政處84年8月7日地四字第5267
        8 號函補充說明，處理非都市土地使用編定後異動更正
        說明（一）壹、異動更正之原因：二、因（一）編定錯
        誤。（二）編定前已符合「製定非都市土地使用分區圖
        及編定各種使用地作業須知」九之規定及「辦理非都市
        土地使用分區及編定各種使用地作業要點」乙、二、三
        之規定，於編定後提出證明文件，且該證明文件，現仍
        有效者始受理更正編定（證 3）。另查「辦理地目變更
        注意事項」於78年12月14日由內政部訂定發布（證 4）
        ，原建物所有權人於78年3月2日辦理建物第一次登記時
        ，尚未有該項規定，故原申請人應檢附相關證明文件連
        件申辦建築基地更正編定，並無原告所指應由被告機關
        主動逕行辦理地目變更為「建」並更正編定為「甲種建
        築用地」之規定，故原告之主張，顯與法令規定不符。
        被告遂於93年 8月19日以花地所用字第0930014121號函
        知原告不同意其辦理更正編定（證5）。
      3.揆諸前開證明可知被告機關處理本案皆依內政部、花蓮
        縣政府函示辦理，本案建物既已由原所有權人辦理滅失
        登記，更正編定為甲種建築用地之要件已不存在，其請
        求自屬無據。為此請判決如訴之聲明。
    理  由
一、按「登記人員或利害關係人於登記完畢後，發現登記錯誤或
    遺漏時，應申請更正登記。登記機關於報經上級地政機關查
    明核准後更正之。前項登記之錯誤或遺漏，如純屬登記人員
    記載時之疏忽，並有原始登記原因證明文件可稽者，上級地
    政機關得授權登記機關逕行更正之。前項授權登記機關逕行
    更正之範圍由其上級地政機關定之。」土地登記規則第134
    條規定甚明；是上級地政機關得授權登記機關逕行更正登記
    之情形，參照該條文第2項規定，自以登記之錯誤或遺漏，
    純屬登記人員記載時之疏忽，並有原始登記原因證明文件可
    稽為限；苟登記之錯誤或遺漏，非屬登記人員記載時之疏忽
    ，自不得經授權後逕由登記機關更正之。又內政部78年12月
    14日台（78）內地字第752794函頒「辦理地目變更注意事項
    」第1條第1款規定「整筆已為建築基地者，應於建物測量成
    果圖加註，且於依法核准建物登記時，逕辦地目變更登記，
    並通知土地所有人辦理加註書狀。」
二、本件原告因所有土地花蓮縣吉安鄉○○段4025-4地號，申請
    由「一般農業區農牧用地」更正編定為「一般農業區甲種建
    築用地」，經被告機關以93年8月19日花地所用字第0930014
    12 1 號函否准，原告不服，提起訴願遭決定駁回，循序起
    訴意旨略以：系爭土地上建築物於77年4月24日取得花蓮縣
    政府核發之使用執照，78年1月24日依原建物坐落所屬基地
    自原吉安鄉○○段4025地號辦理分割出吉安鄉○○段4025之
    4地號，並於78年3月2日辦理建物所有權第1次登記取得所有
    權狀，於78年8月7日辦理建物所有權移轉給原告，至79年5
    月21 日始辦理建物滅失登記，依內政部78年12月14日台（
    78）內地字第752794函頒「辦理地目變更注意事項」第1條
    第1款之規定地政機關應於79年5月21日該建物滅失登記前，
    依法逕為「甲種建築用地」之地目變更登記，並通知原告辦
    理加註書狀，惟被告機關竟漏未辦理，此純屬被告機關登記
    人員之疏漏所致，為確保原告之既得權益，被告自應依土地
    登記規則第134條第2項之規定補辦變更登記；又依內政部函
    頒「製定非都市土地使用分區圖及編定各種使用地作業須知
    」第9條第2項說明二、三規定旨意，整筆（宗）土地作建築
    使用，甚或僅完成基礎工程者，可直接編定為建築用地，而
    部分已作建築使用或已完成基礎工程者，俟土地所有權人申
    請分割後再予更正編定，均顯示無需經「地目變更」之程序
    地政機關即應主動將之編定或更正編定為建築用地；職是，
    被告機關以非經申請人申請地目變更不得更正編定為建築用
    地，其認事用法顯有誤解；又原同時興建坐落於毗鄰土地（
    同段4022地號）建物之基地，業經被告機關核准更正編定為
    「甲種建築用地」，而獨對原告之申請為否准或駁回之決定
    ，顯有偏頗之虞；再者，系爭基地之建物雖已拆除，然依現
    狀除供建築使用外，已喪失農業使用功能，因此，被告機關
    否准原告所請，與行政程序法「信賴保護原則」相悖；又各
    宗土地現況調查僅係非都市土地各用地編定之初期作業，於
    調查當時本案土地仍為未申請建築執照及開始建築之「農牧
    用地」亦屬正常，被告與訴願決定機關均審酌及此，其認事
    用法，難認允當云云。
三、查系爭花蓮縣吉安鄉○○段4025-4地號，依土地登記簿記載
    ，其用地編定為「一般農業區」「農牧用地」，並於74年10
    月申請建造執照，77年4月28日經張嚴取得使用執照後，
    該地即由原土地所有權人李王惠琴依花蓮縣政府核發於78年
    1月24日向被告機關申請基地分割，並於78年3月2日申辦該
    建物第一次登記，旋即於79年5月21日辦理建物滅失登記，
    現況實地已無建物存在各情，為兩造所不爭，並有花蓮縣政
    府建設局（77）花建使字第506號使用執照、土地登記簿謄
    本、建築改良物登記謄本、建物測量圖、土地使用編定資料
    卡、現場照片等附原處分卷可稽；是被告以現況實地已無建
    物存在，原建物所有權人於78年3月2日辦理建物第一次登記
    時，原申請人又未檢附相關證明文件申辦系爭建築基地更正
    編定，當時被告機關未予逕行辦理地目變更為「建」並更正
    編定為「甲種建築用地」，尚無不合，乃否准原告更正編定
    之申請，容無違誤。
四、原告雖主張前情據為爭執，惟查：
（一）依內政部78年12月14日台（78）內地字第752794函頒「辦
      理地目變更注意事項」第1條第1款規定「整筆已為建築基
      地者，應於建物測量成果圖加註，且於依法核准建物登記
      時，逕辦地目變更登記，並通知土地所有人辦理加註書狀
      。」該規定係內政部於78年12月14日函頒，而原建物所有
      權人於78年3 月2 日即辦理建物第一次登記時，「辦理地
      目變更注意事項」尚未據頒訂，原申請人即應檢附相關證
      明文件申辦建築基地更正編定，被告主張伊尚無依職權逕
      辦理更正編定之依據，尚無不合。
（二）原告另援引內政部函頒「製定非都市土地使用分區圖及編
      定各種使用地作業須知」第9條第2項說明2、3規定，主張
      地政機關即應主動將之編定或更正編定為建築用地云云；
      但查內政部函頒「製定非都市土地使用分區圖及編定各種
      使用地作業須知」第9條第2項說明2、3係規定：「非都市
      土地各種使用地之編定原則：國家公園區內土地不辦理使
      用地之編定，其餘土地依下列原則辦理：…（二）現已為
      某種使用之土地，依下表及說明規定，按宗分別編定之：
      說明：1、「ˇ」為依使用現況編定。「△」為經依法核
      准使用者，依其現況編定；未經依法核准使用者，應按其
      所屬使用區備註欄內所註之主要用地編定。「×」為不許
      依使用現況編定，應按其所屬使用區備註欄內所註之主要
      用地編定。2、合於下列情形之一土地，在特定農業區、
      一般農業區及特定專用區編為甲種建築用地；在山坡地保
      育區、森林區及風景區編為丙種建築用地：（1）於使用
      編定結果公告前屬「建」地目者。（2）於 使用編定結果
      公告前已奉准變更為「建」地目者。（3）於 使用編定結
      果公告前實際已全部（宗）作建築使用或已依法完成基礎
      工程者。但原依土地法規定編定為農業用地之土地，非法
      變更作建築使用以及依實施都市計畫以外地區建築物管理
      辦法申請建築農舍之土地，仍編為農牧用地。3 、特定農
      業區、一般農業區、山坡地保育區、森林區、風景區及特
      定專用區內之一宗土地，於使用編定結果公告前，部分已
      作建築使用、已依法完成基礎工程者或已領有使用執照者
      ，應於土地使用現況調查清冊或卡片內註記，並以各該區
      之主要用地編定，俟土地所有權人申請分割後再予更正編
      定。其有第二目第三子目但書情形者，不得更正編定為各
      種建築用地。」茲因系爭土地係於74年10月間公告使用編
      定，而依土地使用編定資料卡（附原處分卷82頁）所載，
      系爭土地於使用編定調查時，使用現況為「農作使用」，
      並無已完成建物基礎工程或已建築使用之相關記載，亦不
      符得更正編定為「甲種建築用地」之要件。
（三）依首揭土地登記規則第134條第2項規定，上級地政機關得
      授權登記機關逕行更正登記之情形，以登記之錯誤或遺漏
      ，純屬登記人員記載時之疏忽，並有原始登記原因證明文
      件可稽為限；苟登記之錯誤或遺漏，非屬登記人員記載時
      之疏忽，自不得經授權後逕由登記機關更正之。依上說明
      ，系爭土地未更正編定為甲種建築用地，乃因原申請人於
      78年3月2日建物第一次登記時，未一併申請辦理建築基地
      更正編定所致，尚非導因於登記人員記載時之疏忽，與
      土地登記規則第134 條第2 項規定得逕行更正登記之要件
      不合。
（四）另參諸內政部92年8月6日內授中辦地字第0920083092號函
      釋：「實地既無建物存在，不具備辦理更正編定為甲種建
      築用地之要件」。又內政部92年9月25日內授中辦地字第
      092 0083974號函釋：「…非都市土地更更正編定為一般
      建築用地，仍應依現行相關規定辦理，即實地須有合法建
      物存在始得申辦更正編定為一般建築用地。其理由如下：
      1、基於非都市土地辦理更正編定為一般建築用地，必須
      符合編定時之相關規定，故原有合法建物存在係辦理更正
      編定重要依據，如實地無合法建物存在，該合法建物之使
      用狀況、位置、面積範圍均難以審認，亦無法從航照圖上
      判別仍應編為農牧用地之農舍或禽、畜之農業相關設施。
      …。5、農林航空測量所提供之航照圖，其拍攝日期與申
      辦更正編定建物之編定公告管制日期及限制建地擴展執行
      辦法實施日期尚有差距，因此，航照圖僅能作參考用；如
      實地無合法建物，其申請更正編定之建物是否在建管前或
      農業用地編定前已建築使用者，仍無從認定。又如欲參照
      航照圖予以辦理分割及更正編定，因該航照圖之比例尺非
      常小，且航照圖與地籍圖之座標不同，其申請分割之確實
      位置、面積及加計法定空地等亦難以認定，故在執行上確
      實有困難之處。另為顧及實際需要，如因天然災害，實地
      無合法建物存在，土地所有權人就合於「製定非都市土地
      使用分區圖及編定各種使用地作業須知」9（2）說明23規
      定者，依規提出申請，並能檢附政府機關核發之毀損證件
      ，及檢具合法房屋證明文件（文件內應載有合法房屋之位
      置、面積範圍等），其經相關單位會勘參考毀損照片或航
      照圖認定後，亦得予以辦理分割及更正編定為一般建築用
      地。」上揭函釋與法律規範意旨，並無違背，地政機關於
      辦理相關案件，自得適用之。系爭土地上建物於78年3月2
      日辦理建物第一次登記時，惟旋即於79年5月21日辦理建
      物滅失登記，現況實地已無建物存在，已如前述，且該建
      物既屬因權利人之意思於79年即辦理滅失登記而不存在，
      此與因天然災害致實地無合法建物存在之情，亦屬有別。
      參諸上揭函釋意旨，被告否准原告申請辦理更正編定，核
      屬有據，亦與信賴保護原則無違。
五、綜上所述，原告起訴論旨，並非可採；被告否准原告所有系
    爭土地更正編定之申請，並無違誤，訴願決定遞予維持，亦
    無不合，原告仍執前詞，訴請求撤銷訴願決定及原處分，併
    請求判命被告機關應作成補辦花蓮縣吉安鄉○○段4025-4地
    號之土地使用編定更正編定為「甲種建築用地」之處分，均
    為無理由，應予駁回。
六、兩造其餘主張陳述，於判決結果不生影響，無庸一一論列，
    併予敘明。
據上論結，本件原告之訴為無理由，爰依行政訴訟法第98條第3
項前段，判決如主文。
中    華    民    國    95    年    4     月    25    日
                  第六庭審判長法  官   林樹埔
                              法  官   曹瑞卿
                              法  官   許瑞助
上為正本係照原本作成。
如不服本判決，應於送達後20日內，向本院提出上訴狀並表明上
訴理由，如於本判決宣示後送達前提起上訴者，應於判決送達後
20日內補提上訴理由書（須按他造人數附繕本）。
中    華    民    國    95    年    4     月    25    日
                              書記官   吳芳靜


司法院資訊處製作；財團法人民間司法改革基金會備份。
